【裁判字號】    97,抗更,1
【裁判日期】    971229
【裁判案由】    變更清算人
【裁判全文】
臺灣桃園地方法院民事裁定               97年度抗更字第1號
抗  告  人  己○○
                        4樓
上列抗告人與相對人親家股份有限公司間變更清算人事件，對於
中華民國95年6 月8 日本院94年度司字第223 號裁定，提起抗告
，本院裁定如下：
    主  文
原裁定廢棄。
選派李宏文律師（住桃園縣中壢市○○路145 號）為親家股份有
限公司之清算人。
聲請程序費用及抗告費用由親家股份有限公司負擔。
    理  由
一、抗告人之聲請暨抗告意旨略以：伊因本院94年度司字第133
    號民事裁定，被選派為相對人親家股份有限公司（下稱親家
    公司）之清算人，惟抗告人既從未擔任親家公司之會計或掌
    控各項會計表冊，亦從未持有親家公司之賸餘資產，故非擔
    任清算人之適當人選；又抗告人因將多年積蓄投資相對人親
    家公司致血本無歸，並罹患憂鬱症，且失業多年，亦無法勝
    任親家公司清算人乙職，爰請求撤銷上開選派抗告人為清算
    人之裁定，或准許抗告人辭任清算人等語。
二、按憲法為維護人民之自由及權利，特在第22條明定於不妨害
    社會秩序公共利益者均可受保障，並於同法第23條臚列對於
    自由權利限制之要件，且須以訂定法律之方式，始得加以限
    制。職是，除有法律明文規定予以限制外（例如律師法第22
    條），人民應有權利不接受法院所命之職務。又按「公司之
    清算，以董事為清算人。但本法或章程另有規定或股東會另
    選清算人時，不在此限」；「不能依前項之規定定清算人時
    ，法院得因利害關係人之聲請，選派清算人」，公司法第32
    2 條第1 、2 項分別定有明文。於法院選派清算人之情形，
    亦須被選定人為就任之承諾，始屬公司之清算人（最高法院
    88年度臺上字第354 號判決、84年度臺上字第1246號判決參
    照）。
三、經查，抗告人於94年9 月8 日收受本院94年度司字第133 號
    民事裁定，始知悉被法院選派為親家公司之清算人，有送達
    證書可稽（見本院94年度司字第133 號民事卷第49頁），抗
    告人旋即於94年9 月19日以民事陳報狀請求撤銷上開裁定或
    變更清算人（見原審卷第1 頁），原審亦於94年11月22日開
    庭訊問抗告人上揭民事陳報狀之用意，經抗告人答以：「辭
    任清算人之職務」等語（見本院94年度司字第133 號卷宗第
    54頁），顯見抗告人並未為就任之承諾，揆諸前揭說明，法
    院選派之清算人既有權利不為接受；且須經其為就任之承諾
    ，始與公司發生委任關係，則抗告人因從未有同意就任之承
    諾，自不能認為係合法之清算人。是原審裁定未慮及法院選
    派清算人須為就任承諾之要件，遽為駁回抗告人之聲請，已
    有未合，抗告意旨指摘原裁定不當，聲明廢棄，即屬有理。
四、按解散之公司，除因合併、破產而解散者外，應行清算；又
    按股份有限公司之清算，以董事為清算人；但本法或章程另
    有規定或股東會另選清算人時，不在此限。不能依前項之規
    定定清算人時，法院得因利害關係人之聲請，選派清算人。
    公司法第322 條定有明文。再按公司法第322 條規定，公司
    之清算，以董事為清算人。但本法或章程另有規定或股東會
    另選清算人時，不在此限。不能依前項之規定定清算人時，
    法院得因利害關係人之聲請，選派清算人。準此，公司必於
    全體董事不能擔任，或公司章程未訂定或股東會未另選清算
    人時，法院始得因利害關係人之聲請選派清算人，最高法院
    93年度台上字第2396號著有判決可資參照。
五、再查，親家公司於民國91年10月30日召開臨時股東會，決議
    解散公司，並選任丁○○擔任清算人，並於91年12月3 日辦
    理解散登記，然丁○○嗣於91年12月12日請辭清算人之職務
    ，並於94年7 月19日向本院聲請變更清算人，經本院於94
    年8 月13日以94年度司字第133 號裁定准許變更清算人為抗
    告人己○○確定等情，業據本院依職權調閱本院94年度司字
    第133 號民事卷查閱無訛，是此部分之事實堪以認定。惟抗
    告人己○○於94年9 月8 日接獲本院上開選派清算人之裁定
    ，旋即於同年月19日具狀陳報，請求撤銷上開裁定，並准許
    其辭去清算人之職務，業如前述；另親家公司之公司章程未
    對選任清算人為特別規定，亦有該公司登記資料附於本院94
    年度司字第133 號民事卷可參（見該卷第36頁、第37頁），
    而本院依職權詢問親家公司之董事乙○、甲○○、丙○○，
    及監察人戊○○之意見，渠等表示同意由本院依職權選派專
    業人員出任清算人等語（見本院卷第66頁、第106 頁、第10
    7 頁），揆諸上開法條說明，為處理親家公司之未了結事務
    ，以儘速消滅其法人格，經本院函詢桃園律師公會，由其推
    薦具有法律專長之李宏文律師為親家公司之清算人。因此，
    選派李宏文律師為親家公司之清算人應為妥適。
據上論結，本件抗告為有理由，依非訟事件法第46條、第175 條
第3 項，民事訴訟法第492 條前段，裁定如主文。
中    華    民    國    97    年    12    月    29    日
                  民事第三庭  審判長法  官  張天民
                                    法  官  林曉芳
                                    法  官  陳心婷
正本係照原本作成。
如不服本裁定，僅得於收受本裁定正本送達後10日內，以適用法
規顯有錯誤為理由，向本院提出再抗告狀，（須附繕本一份及繳
納再抗告裁判費新台幣1,000 元），經本院許可後紿可再抗告。
中    華    民    國    97    年    12    月    29    日
                                    書記官  林君燕


司法院資訊處製作；財團法人民間司法改革基金會備份。
